【裁判字號】    90,訴,2023
【裁判日期】    901224
【裁判案由】    拆屋還地等
【裁判全文】
臺灣高雄地方法院民事判決  九十年度訴字第二○二三號
    原      告    辛○○
    被      告    乙○○○
                  甲○○
                  丙○○
                  丁○○
    同訴訟代理人  庚○○
    被      告    己○○
                  戊○○
右當事人間請求拆屋還地等事件，本院判決如左：
    主      文
被告應將坐落高雄縣美濃鎮○○段二一六地號土地上如附圖所示Ａ部分，面積二一九
點八平方公尺之門牌號碼高雄縣美濃鎮○○街三五巷六號建物拆除，並將如附圖所示
Ｂ部分，面積六五點六七平方公尺之空地騰空，將上開土地返還原告及其他共有人李
春榮、李光榮、溫斌傑、溫英傑、溫邦傑。
被告應給付原告新台幣柒仟肆佰伍拾肆元及被告乙○○○、甲○○、庚○○、己○○
應給付原告自民國九十年八月十日起至民國九十年八月十一日止，按年利率百分之五
計算之利息；及被告乙○○○、甲○○、庚○○、己○○、丁○○應給付原告自民國
九十年八月十一日起至民國九十年八月二十二日止，按年利率百分之五計算之利息；
及被告乙○○○、甲○○、庚○○、己○○、丁○○、丙○○應給付原告自民國九十
年八月二十三日起至民國九十年十一月十四日止，按年利率百分之五計算之利息；及
被告應給付原告自民國九十年十一月十五日起至清償日止，按年利率百分之五計算之
利息。
被告並應自民國九十年七月十五日起至拆屋還地（即第一項土地、建物）之日止，按
月給付原告新台幣壹佰伍拾玖元。
原告其餘之訴駁回。
訴訟費用由被告負擔十分之八，餘由原告負擔。
本判決原告勝訴部分，於原告以新台幣肆拾柒萬捌仟元供擔保後，得假執行。
原告其餘假執行之聲請駁回。
    事實及理由
一、原告起訴主張：高雄縣美濃鎮○○段二一六地號土地（下稱系爭土地）之所有權
    為原告與其餘共有人李春榮、李光榮、溫斌傑、溫英傑、溫邦傑分別共有，原告
    應有部分為六分之一。嗣經高雄縣政府於民國八十五年間重測系爭土地及附近多
    筆土地，依其重測後所公告之地籍圖，被告所公同共有未保存登記之門牌號碼高
    雄縣美濃鎮○○街三五巷六號建物（下稱系爭建物）無權占有如附圖所示Ａ部分
    之系爭土地，面積計為二一九點八平方公尺；被告另並無權占有如附圖所示Ｂ部
    分之系爭土地（空地），面積則計為六五點六七平方公尺。為此依民法第七百六
    十七條之規定，請求被告拆屋還地，並依不當得利之規定，請求被告應給付原告
    相當於土地租金額之不當得利。爰聲明：(一)被告應將坐落系爭土地上如附圖所示
    Ａ部分，面積二一九點八平方公尺之系爭建物拆除，並將如附圖所示Ｂ部分，面
    積六五點六七平方公尺之空地騰空，將上開土地返還原告及其他共有人李春榮、
    李光榮、溫斌傑、溫英傑、溫邦傑；(二)被告應共同給付原告新台幣（下同）九萬
    三千一百五十三元及自起訴狀繕本送達翌日起至清償日止，按年利率百分之五計
    算之利息，並自九十年七月十五日起至拆屋還地之日止，按月給付原告一千九百
    八十二元；(三)原告願供擔保，請准宣告假執行等語（原告原起訴聲明被告應返還
    系爭土地一百坪及拆除其上之建物，並應連帶給付原告十萬八千零五十四元及遲
    延利息，且應自九十年七月十五日起至拆屋還地之日止，按月連帶給付原告二千
    二百九十九元及年息百分之五之利息，嗣變更聲明如上）。
二、被告則以：系爭建物係被告七人繼承而來，並未辦理保存登記，亦未分割為何被
    告所有。系爭房屋已超過五十年之屋齡，其所坐落位置並未屬系爭土地之範圍。
    附圖所示之Ａ部分及Ｂ部分土地均係被告所有之土地即高雄縣美濃鎮○○段二一
    七地號土地，並非系爭土地所屬範圍。被告自小到大均未因土地界址與鄰居發生
    糾紛，且附圖所示之Ａ及Ｂ部分土地向來均係被告使用之範圍，並蓋有矮牆為界
    ，所以地政機關之重測有錯誤，並且使被告的土地減少一○七平方公尺。況不僅
    是兩造間之土地測量有問題，其他相鄰之同段二二○、二二一、二四六、二四八
    、二五○、二五二等地號土地均有相同之錯誤情形。又系爭土地之公告地價為每
    平方公尺五百元，並非原告所陳之五千元。再者，系爭建物早由被告祖先搭建，
    原告自始未提出異議，依民法第七百九十六條規定（被告誤為民法第七百九十二
    條規定），應不得請求移去或變更建物。故原告請求被告拆屋還地及給付不當得
    利，均無理由。爰聲明：原告之訴駁回等語，資為抗辯。
三、查原告主張系爭土地所有權為原告與其餘共有人李春榮、李光榮、溫斌傑、溫英
    傑、溫邦傑分別共有，原告應有部分為六分之一。嗣經高雄縣政府於八十五年間
    重測系爭土地及附近多筆土地，依其重測後所公告之地籍圖，被告所公同共有之
    系爭建物占有如附圖所示Ａ部分之系爭土地，面積計為二一九點八平方公尺；被
    告另並共同占有如附圖所示Ｂ部分之系爭土地（空地），面積則計為六五點六七
    平方公尺之事實，業據原告提出土地登記謄本、高雄縣政府函暨公告、地籍圖謄
    本、地號重測界址糾紛調處進行表各一份及照片十三幀為證，並經本院於九十年
    十月四日會同高雄縣美濃地政事務所測量人員勘測無訛，有勘驗筆錄及該地政事
    務所九十年十月十五日九十美地二字第五七九四號函暨複丈成果圖各一份在卷可
    稽，且為被告所不爭執，固堪信為真實。惟原告主張被告無權占有上開之系爭土
    地，應拆屋還地並給付原告相當於租金額之不當得利等情，則為被告所爭執，並
    以前揭情詞置辯。本院審酌如下：
  (一)按「所有人對於無權占有或侵奪其所有物者，得請求返還之。對於妨害其所有權
    者，得請求除去之。有妨害其所有權之虞者，得請求防止之」、「各共有人對於
    第三人，得就共有物之全部，為本於所有權之請求。但回復共有物之請求，僅得
    為共有人全體之利益為之」，民法第七百六十七條、第八百二十一條分別定有明
    文。
    1.本件被告固辯稱：其等自小到大均未因土地界址與鄰居發生糾紛，且附圖所示
      之Ａ及Ｂ部分土地向來均係被告使用之範圍，並蓋有矮牆為界，並非系爭土地
      所屬範圍，所以地政機關之重測有錯誤，並且使被告的土地減少一○七平方公
      尺。況不僅是兩造間之土地測量有問題，其他相鄰之高雄縣美濃鎮○○段二二
      ○、二二一、二四六、二四八、二五○、二五二等地號土地均有相同之錯誤情
      形云云，並經證人即與被告共有同段二一七地號土地之共有人張貴芳到庭證稱
      兩造土地間確於日據時代即蓋有上開矮牆，於重測前均未發生任何問題等語。
      惟查：證人即內政部土地測量局測量人員謝慶河到庭證稱：「．．．當初系爭
      土地是我去重測的，我依據日據時代的地籍圖及鄰近的使用現況測量，八十四
      年就發現土地與房子有誤謬的情形．．．．我發現房子坐落的位置與日據時代
      的地籍圖不同，被告房子的形狀與日據時代的地籍圖相似，但所在位置與地籍
      圖不合，且與整個村莊套圖會有誤差．．．．我重測的地籍圖就是現在地政機
      關所使用的地籍圖，若依照現在的地籍圖，被告就會占有原告的土地。．．．
      ．被告重測後的土地確實有縮小一○七平方公尺，我覺得這是合理的，因為我
      們根據地籍圖坵塊、鄰近現況來測量，雖然少了一○七平方公尺，但與現有狀
      況的使用形狀是相近的，之所以少一○七平方公尺是因為日據時代的面積計算
      不夠精確，還有地籍圖伸縮的問題。但本件主要是因為日據時代面積計算不精
      確的問題，我在測量其他案子的時候，也會有這樣的問題。所謂依使用現狀判
      斷是指就整個我要測量的範圍的房子坐落位置、田埂、道路、圍牆來判斷。我
      認為現在地籍圖是比較合理的，目前為止除了被告，其他人沒有意見．．．」
      等語；及證人即高雄縣美濃鎮地政事務所測量員黃喜財到庭證稱：「．．．．
      我在後階段參與重測，重測是合理的，因為是根據大範圍使用現狀與日據時代
      的地籍圖來套合。被告所有的土地會減少是因原始使用的日據時代的地籍圖面
      積計算有問題，日據時代的計算方式較不精確，誤差較大，所以被告的土地會
      減少．．．．我亦發現被告所有房子的形狀與日據時代的地籍圖相似，但坐落
      位置與日據時代的地籍圖就已不合，發生位移的情形，不是我們重測後才把它
      位移」等語。故被告雖以重測後之土地有所減縮，與原先所蓋與系爭土地為界
      之矮牆不符，且另有其他多筆土地重測後均有誤差云云為辯，但依上開證人所
      述，地政測量人員係依照日據時期之原始地籍圖、大範圍之土地使用現狀等情
      況為土地地籍重測之綜合判斷，其等因此所為之判斷乃係基於專業性之綜合評
      量，並非類如被告之單方面說詞與認定，其可信度應屬較高。縱然因此重測之
      地籍與被告所辯稱之土地界址不符，亦難逕認該重測後之地籍圖即有錯誤，被
      告徒以此為辯，當難足取。再者，兩造及鄰近多筆土地所有權人間關於土地界
      址之糾紛，於八十五年間業經高雄縣政府進行調處，被告庚○○及證人張貴芳
      均有參與調處，但仍協調不成立。嗣高雄縣政府即以內政部土地測量局（原為
      台灣省土地測量局）所為之重測後地籍圖為調處結果，並於八十六年七月三十
      日公告土地重測後之地籍圖，有高雄縣政府八十五年八月二十六日八五府地籍
      字第一六一六九○函暨調處進行表、八十六年七月三十日八六府地籍字第一四
      六六九五號公告各一份在卷可稽。故依法被告於調處不成時，若不服調處結果
      ，本可立即提起訴訟確認土地經界；且於高雄縣政府公告重測後之地籍圖時，
      若認測量結果有錯誤，亦可申請該管地政機關複丈。然被告對上開調處結果及
      公告均未表示任何意見或採取任何救濟手段，此為被告所不爭執，則被告是否
      已默認上開測量結果，亦不無可知。是被告迄至原告於九十年七月十七日訴請
      本件拆屋還地之訴訟時，方為此抗辯，實不無拖延訴訟之嫌。準此而論，被告
      上開所辯尚無足取，系爭土地之範圍應以現在地政機關之地籍圖為準。
    2.按「土地所有人建築房屋逾越疆界者，鄰地所有人如知其越界而不即提出異議
      ，不得請求移去或變更其建築物」，民法第七百九十六條前段定有明文。故本
      條之適用係在土地所有人越界建築當時，鄰地所有人明知其越界而不即提出異
      議之情形。換言之，倘土地所有人越界建築之房屋已完成後，鄰地所有人始知
      其事者，縱鄰地所有人未提出異議，解釋上亦無本條之適用，鄰地所有人仍得
      請求越界建築之土地所有人移去或變更其建築物，以維護「所有權不容侵害」
      之民法基本原則。本件被告另辯稱：系爭建物早由被告祖先搭建，原告自始未
      提出異議，依民法第七百九十六條規定（被告誤為民法第七百九十二條規定）
      ，應不得請求移去或變更系爭建築物云云。經查，系爭建物已超過五十年之屋
      齡，此為兩造所不爭，應認屬真實。惟系爭土地因界址發生糾紛，故於八十五
      年間進行地籍重測，已如上述。嗣經地籍重測後，始釐清系爭土地與周遭等多
      筆土地之界址，衡情原告自無法於上開地籍重測前，即得知被告共有之系爭建
      物確有越界建築之情事。從而原告於上開地籍重測之後，固已得知被告共有之
      系爭建物有越界建築之事實，但彼時系爭建物早已建築完成，揆諸上開法律規
      定與本院說明，自無民法第七百九十六條可資適用，原告請求被告拆屋還地自
      不受該條之限制。是被告辯稱原告自始得知越界建築而未提出異議云云，復未
      再舉證以實其說，其執此為辯仍無足取。
    3.基上所論，被告共有之系爭建物占有如附圖所示Ａ部分之系爭土地，面積計為
      二一九點八平方公尺；被告另並共同占有如附圖所示Ｂ部分之系爭土地（空地
      ），面積則計為六五點六七平方公尺之事實，業如上述。而被告雖以上開所辯
      認其占有上開土地具有正當權利基礎，惟其所辯均無足採，亦如上述。是被告
      既無任何權利占有上述系爭土地，原告復為系爭土地之分別共有人之一，依首
      揭民法第七百六十七條、第八百二十一條之規定，原告自可請求被告拆屋及騰
      空土地，並將土地返還原告及其餘共有人。
  (二)次按「無法律上之原因而受利益，致他人受損害者，應返還其利益。雖有法律上
    之原因，而其後已不存在者，亦同」，民法第一百七十九條定有明文。又依不當
    得利之法則請求返還不當得利，以無法律上之原因而受利益，致他人受有損害為
    其要件，故其得請求返還之範圍，應以對方所受之利益為度，非以請求人所受損
    害若干為準，無權占有他人土地，可能獲得相當於租金之利益為社會通常之觀念
    ，最高法院六十一年度台上字第一六九五號判例可資參照。再上開不當得利請求
    權係屬可分之債權，由共有債權人共同分享，依司法院院字第一九五○號解釋，
    共有人可按其應有部分直接請求債務人為一部之給付。是以，原告主張被告自八
    十六年九月十五日前即占有系爭土地中如附圖所示Ａ部分及Ｂ部分土地，既為被
    告所不爭，則原告訴請被告應按原告應有部分六分之一之比例，給付原告相當於
    自八十六年九月十五日起至九十年七月十四日止（原告誤為九十年七月十五日）
    ，共四十七個月租金金額之不當得利及遲延利息，以及自九十年七月十五日起至
    被告拆屋還地之日止，按月給付原告相當於租金額之不當得利乙節，應屬可採。
    本院審酌被告應給付原告之不當得利金額如下：
    1.依土地法第一百零五條準用第九十七條之規定，城市地方租用基地建築房屋之
      租金，以不超過土地申報總價年息百分之十為限，是上開法律規定未嘗不可據
      為本件計算相當於租金之不當得利之衡量標準。再上開法律規定以年息百分之
      十為限，乃租金之最高限額，非謂必照申報總價年息百分之十計算之，而尚應
      斟酌基地位置、工商繁榮程度、使用人利用基地之經濟價值、所受利益等情事
      ，以為決定。經查：被告所占有之系爭土地，位居高雄縣美濃鎮，其上之系爭
      建物為一民房，供居住使用，如附圖所示Ｂ部分之系爭土地則原屬豬圈，現則
      為空地，面臨高雄縣美濃鎮○○街三十五巷，鄰近多為住宅區○○○○道路則
      有中興路與福美路，於福美路上有福安國小、美濃民俗文化村，於中興路上則
      有中壇派出所、美濃客家庄，與高雄縣旗山鎮則屬毗鄰，再不遠處另有高速公
      路可連接高雄市區，交通相當便捷，生活機能頗為健全等情，業據本院勘驗屬
      實，有地圖乙份及照片一幀在卷可稽，並有原告所提之地圖乙份及照片十幀為
      證。本院參酌系爭土地位置、工商繁榮程度、使用人利用系爭土地之經濟價值
      、所受利益等各項情狀，認被告占有之系爭土地周遭之工商繁榮狀況固非興盛
      ，但交通既屬便捷，生活機能亦屬健全，而系爭土地自八十六年七月起迄今之
      土地申報地價均僅值每平方公尺四百元，有高雄縣美濃地政事務所（九十）美
      地價字第一三四號地價證明書一紙在卷可稽，衡情實過於低廉，若以申報地價
      年息百分之十（即上開土地法規定之最高限額）為本件不當得利之計算基準，
      亦不為過，且與實際交易狀況較屬接近，應較為允當。
    2.職是之故，系爭土地每平方公尺之申報地價，自八十六年七月起，均為四百元
      ，已如上述。被告占有系爭土地之面積為二八五點四七平方公尺（如附圖所示
      Ａ部分土地219.8平方公尺＋如附圖所示Ｂ部分土地65.67平方公尺＝285.47平
      方公尺），故原告按應有部分六分之一，請求被告給付自八十六年九月十五日
      起至九十年七月十四日止，共計四十七個月，按上開土地申報總價額年息百分
      之十計算相當於租金之不當得利，合計為七千四百五十四元（400×285.47×
      0.1÷12×47÷6＝7454，小數點以下四捨五入）之部分尚屬公允，逾此部分之
      請求則屬無據。又原告請求被告給付自九十年七月十五日起至拆屋還地之日止
      ，按月給付原告依上開土地申報總價年息百分之十計算相當於租金之不當得利
      即一百五十九元（400×285.47×0.1÷12÷6＝159，小數點以下四捨五入），
      依上開規定與說明，亦屬有據，逾此部分則屬無據。
四、綜上所述，被告無權占有系爭土地中如附圖所示Ａ部分及Ｂ部分土地，其中Ａ部
    分土地上建有系爭建物，Ｂ部分土地則屬空地，而系爭土地既屬原告與其餘共有
    人李春榮、李光榮、溫斌傑、溫英傑、溫邦傑分別共有，原告自可依民法第七百
    六十七條、第八百二十一條之規定，訴請被告拆屋還地，同時並可依不當得利之
    規定，訴請被告按原告應有部分六分之一之比例，返還原告該部分相當於租金額
    之不當得利。從而，原告請求：(一)被告應將坐落高雄縣美濃鎮○○段二一六地號
    土地上如附圖所示Ａ部分，面積二一九點八平方公尺之門牌號碼高雄縣美濃鎮○○街三五巷六號建物拆除，並將如附圖所示Ｂ部分，面積六五點六七平方公尺之
    空地騰空，將上開土地返還原告及其他共有人李春榮、李光榮、溫斌傑、溫英傑
    、溫邦傑；(二)被告應給付原告七千四百五十四元及自起訴狀繕本送達翌日起至清
    償日，按年利率百分之五計算之利息，其中因起訴狀繕本係於九十年八月九日送
    達被告乙○○○、甲○○、庚○○、己○○；於九十年八月十日送達被告丁○○
    ；而被告丙○○雖送達時因其地址查無此人而遭退回，但其於九十年八月二十二
    日即委任被告庚○○為本件訴訟代理人，顯見被告丙○○至遲應於該日得悉該起
    訴狀之請求；另被告戊○○則於九十年十一月十四日收受起訴狀繕本之送達。是
    被告乙○○○、甲○○、庚○○、己○○應給付原告自九十年八月十日起至九十
    年八月十一日止，按年利率百分之五計算之利息；被告乙○○○、甲○○、庚○○、己○○、丁○○應給付原告自九十年八月十一日起至九十年八月二十二日止
    ，按年利率百分之五計算之利息；被告乙○○○、甲○○、庚○○、己○○、丁○○、丙○○應給付原告自九十年八月二十三日起至同年十一月十四日止，按年
    利率百分之五計算之利息，及所有被告應給付原告自九十年十一月十五日起至清
    償日止，按年利率百分之五計算之利息；(三)被告並應自九十年七月十五日起至本
    件拆屋還地之日止，按月給付原告一百五十九元，洵屬有據，應予准許；逾此部
    分之請求則屬無據，應予駁回。
五、原告就其勝訴部分陳明願供擔保，聲請宣告假執行，核無不合，爰酌定相當擔保
    金額准許之；至原告其餘假執行之聲請，因訴之駁回而失所依據，爰不予准許。
六、又本件事證已臻明確，兩造其餘攻擊防禦方法及所提之證據，經審酌與本院前揭
    判斷不生影響，爰不另一一論述指駁，亦附此敘明。
七、結論：原告之訴為一部有理由，一部無理由，依民事訴訟法第七十九條但書、第
    八十五條第一項前段、第三百九十條第二項，判決如主文。
中      華      民      國    九十      年    十二    月     二十四     日
                              臺灣高雄地方法院民事第六庭
~B法      官  陳信旗
右為正本係照原本作成。
如不服本判決，應於送達後廿日內，向本院提出上訴狀並表明上訴理由，如於本
判決宣示後送達前提起上訴者，應於判決送達後十日內補提上訴理由書（須附繕本）。
中      華      民      國    九十      年    十二    月     二十四     日
~B法院書記官  梁  竫


司法院資訊處製作；財團法人民間司法改革基金會備份。
